【裁判字號】    96,上,1059
【裁判日期】    970923
【裁判案由】    拆屋還地
【裁判全文】
臺灣高等法院民事判決                  96年度上字第1059號
    上  訴  人  乙○○○
    訴訟代理人  陳政峰律師
    被上訴人    甲○○
    訴訟代理人  黃永琛律師
    複代理人    梁堯清律師
上列當事人間請求拆屋還地事件，上訴人對於中華民國96年10月
24日臺灣臺北地方法院95年度訴字第7024號第一審判決提起上訴
，本院於97年9月9日言詞辯論終結，判決如下：
    主      文
上訴駁回。
第二審訴訟費用由上訴人負擔。
    事實及理由
一、本件被上訴人主張：被上訴人與訴外人陳同實業有限公司（
    下稱陳同公司）於民國95年1月17日向訴外人楊泉之繼承人
    買受台北市○○區○○段2小段45地號土地所有權（下稱系
    爭土地），而分別共有系爭土地，並完成所有權移轉登記。
    詎上訴人並無合法使用權源，竟占有系爭土地而於其上門牌
    編號台北市○○○路○段8巷3號之建物（下稱系爭建物）設
    籍居住，占用面積達102.14平方公尺，為無權占用。又上訴
    人為系爭建物之事實上處分權人，占用系爭土地而無法律上
    原因，顯受有相當於租金之利益。故被上訴人自得依民法第
    767條規定，請求上訴人拆屋還地，並依民法第179條規定，
    請求上訴人自被上訴人取得系爭土地所有權之日即95年1月
    17日起至95年6月16日止，返還相當於租金之利益，並自95
    年6月17日起至返還系爭土地之日止，按月返還相當於租金
    之利益；至於其返還數額，則以申報地價年息10％計算，而
    系爭土地於93年度申報地價則為每平方公尺新台幣（下同）
    4萬8,960元。而共有人陳同公司業於96年7月2日將其對於上
    訴人之不當得利請求權讓與被上訴人等語，爰求為命：(一)上
    訴人應將坐落於系爭土地上如附圖所示Ａ部分面積102.14平
    方公尺之建物拆除，並將系爭土地騰空返還被上訴人及共有
    人陳同公司。(二)上訴人應給付被上訴人20萬8,365元，及自
    95年6月17日起至返還上開土地之日止，按月給付4萬1,673
    元予被上訴人。(三)願供擔保，請准宣告假執行之判決（原審
    判命上訴人應將坐落於系爭土地上如附圖所示Ａ部分之建物
    拆除後，將該部分面積102.14平方公尺之土地騰空返還被上
    訴人及共有人陳同公司，並應給付被上訴人12萬5,020元，
    暨自95年6月17日起至返還上開土地之日止，按月給付被上
    訴人2萬5,004元，並駁回被上訴人其餘之訴。上訴人就其敗
    訴部分聲明不服而上訴，被上訴人就其敗訴部分，則未聲明
    不服，已確定）。並答辯聲明：上訴駁回。
二、上訴人則以：
  (一)訴外人即系爭土地之原所有人楊泉早於37年1月7日將系爭土
    地出售予訴外人陳禮廷，42年3月間陳禮廷復將系爭土地出
    售予訴外人許玉輝，許玉輝嗣出資興建系爭建物後，連同坐
    落基地一併再出售予訴外人唐金漢，且由上訴人於48年1月1
    日向唐金漢購買系爭建物及土地，是上訴人始為系爭土地之
    所有權人，僅因不諳法律致未辦理所有權移轉登記。則依占
    有連鎖關係，且依後手權利不得優於前手之法理，上訴人自
    得對楊泉及其繼承人主張係有權占有。
  (二)而系爭建物由訴外人即當時系爭土地所有權人許玉輝出資興
    建，並已編定門牌號碼、水電申設及繳納房屋稅，且由台北
    市政府工務局核發使用執照，故系爭建物並非違章建築。此
    外原判決既認定上訴人非系爭建物之所有權人，則上訴人即
    欠缺拆除系爭建物之權源。再者原土地所有人楊泉就系爭建
    物之存在從未表示異議，而被上訴人購買時亦明知有系爭建
    物合法存在，故被上訴人繼受取得楊泉權利，自應默許同意
    上訴人繼續使用系爭土地，且不受土地法第43條之保護。另
    縱認上訴人並非系爭土地所有人，然系爭建物既經原地主楊
    泉同意興建，而被上訴人於購買系爭土地之際亦已明知系爭
    建物為上訴人所有，亦應類推適用民法第425條之1規定，認
    於系爭建物得使用期限內有租賃關係存在。
  (三)另因系爭土地面積僅為261平方公尺，系爭建物縱深僅為420
    公分，不具開發之價值，其所得利益極少，則被上訴人提起
    本訴，顯為以損害上訴人為主要目的，自屬違背誠信法則。
    又被上訴人既未就系爭土地之位置、工商繁榮程度、使用人
    利用基地之經濟價值、所受利益等情事提出事證加以說明，
    逕以年息10％計算地租而請求不當得利，顯然過高等語，資
    為抗辯。惟原審為上訴人敗訴判決，尚有不當，為此提起上
    訴並聲明：(一)原判決不利於上訴人之部分廢棄。(二)上開廢棄
    部分，被上訴人在第一審之訴及假執行之聲請均駁回。
三、兩造不爭執之事實：
  (一)被上訴人與訴外人陳同公司於95年1月17日向訴外人楊泉之
    繼承人買受爭土地，並辦理所有權移轉登記，由被上訴人（
    應有部分55/100）與陳同公司（應有部分45/100）分別共有
    ，有土地登記謄本、買賣契約書影本在卷可稽（見原審卷第
    6、79至84頁）。
  (二)上訴人所有之系爭建物占有系爭土地如附圖所示Ａ部分，業
    經原審於96年1月23日會同台北市古亭地政事務所測量人員
    勘測屬實，有勘驗筆錄、土地複丈成果圖在卷可按（見原審
    卷第88至93頁）。系爭建物並未辦理建物保存登記。上訴人
    為系爭建物之事實上處分權人。
  (三)訴外人陳同公司已將其對上訴人因無權占有系爭土地所生之
    相當於不當得利之租金損害債權讓與被上訴人，並已通知上
    訴人，有存證信函影本可證（見原審卷第439至440頁）。
  (四)系爭土地於93年度1月份之申報地價每平方公尺為4萬8,960
    元，有土地登記謄本在卷可稽（見原審卷第6頁）。
四、兩造爭執要點為：被上訴人得否請求上訴人拆屋還地並返還
    不當得利？茲就兩造爭點及本院得心證理由分述如下：
  (一)被上訴人為系爭土地之所有人：
    按不動產物權，依法律行為而取得、設定、喪失及變更者，
    非經登記不生效力，民法第758條定有明文。又不動產所有
    權之移轉，不以交付該不動產為其效力發生要件，不動產之
    買受人雖未受交付，而依物權法之規定，出賣人移轉所有權
    於買受人之法律行為已生效力者，自不能因買受人尚未交付
    即謂其所有權未曾取得；於不動產之重複買賣，以先辦妥所
    有權移轉登記者，應受法律之保護，如僅以普通買賣契約，
    即得對抗已辦妥所有權移轉登記者，則民法第758條不動產
    物權依法律行為而取得喪失及變更者，非經登記不生效力之
    規定，將等於具文（最高法院59年台上字第1534號判例意旨
    參照）。本件被上訴人與訴外人陳同公司於95年1月17日買
    受系爭土地並辦理所有權移轉登記而為分別共有人，為兩造
    所不爭執，則依上說明，縱上訴人確曾輾轉買受系爭土地，
    然既未為所有權移轉登記，即不能認為已取得系爭土地之所
    有權。是被上訴人主張其為系爭土地所有人，應屬有據。上
    訴人辯稱其始為系爭土地之所有人云云，並不足採。
  (二)被上訴人得請求上訴人拆屋還地：
  1.按所有人對於無權占有或侵奪其所有物者，得請求返還之。
    對於妨害其所有權者，得請求除去之。有妨害其所有權之虞
    者，得請求防止之，民法第767條定有明文。經查上訴人為
    系爭建物之事實上處分權人，為上訴人所自陳，有民事準備
    書狀（見本院卷第27頁）、不動產賣渡證書影本在卷可稽（
    見原審卷第29、30頁），亦為被上訴人所不爭執。從而系爭
    土地既為被上訴人所有，有如前述，則上訴人占有系爭土地
    若無正當權源，即為無權占有，被上訴人自得請求上訴人拆
    除地上建物並返還系爭土地。惟本件上訴人並未舉證證明其
    係基於地上權等物權或租賃、使用借貸、買賣等債權而占有
    系爭土地，因此即為無權占有；至於其無權占有的發生原因
    如何、時間長短、上訴人為善意或惡意、有無過失，均在所
    不問。從而被上訴人請求上訴人拆除系爭建物後，將系爭土
    地如附圖所示Ａ部分面積102.14平方公尺返還被上訴人，即
    屬有據。
  2.次按買賣契約僅有債之效力，不得以之對抗契約以外之第三
    人，因此在二重買賣之情形，出賣人如已將不動產所有權移
    轉登記予後買受人，則前買受人縱已占有不動產，後買受人
    仍得基於所有權請求前買受人返還所有物，前買受人即不得
    以其與出賣人間之買賣關係，對抗後買受人。經查上訴人雖
    辯稱向訴外人唐金漢買受系爭土地，而唐金漢係向訴外人許
    玉輝買受、許玉輝則係向訴外人陳禮廷買受、陳禮廷係向訴
    外人楊泉買受云云，並提出歷次買賣契約書等私文書影本為
    證（見原審卷第22至30頁）。惟訴外人楊泉縱使確曾將系爭
    土地出賣予訴外人陳禮廷，但並未移轉所有權登記，則楊泉
    之繼承人理當繼承楊泉就該項買賣契約之權利義務關係，而
    負有移轉所有權登記予陳禮廷或其繼承人之義務；然楊泉之
    繼承人違反該項義務，卻將系爭土地出賣予本件被上訴人並
    辦理所有權移轉登記，故依上說明，即屬二重買賣。從而被
    上訴人既已取得系爭土地所有權，即得基於所有權請求上訴
    人返還系爭土地，上訴人不得以其與歷次前手間之買賣關係
    對抗被上訴人。是上訴人辯稱為有權占有云云，並不可採。
  3.上訴人又辯稱依占有連鎖關係而為有權占有云云。惟學說上
    所謂「占有連鎖」，係指多次連續的有權源占有，亦可構成
    有權占有；例如不動產買受人在取得所有權前，將其占有之
    不動產出賣於第三人，並移轉其占有，並不違反賣賣契約的
    內容，次買受人係基於一定法律關係自買受人取得占有，而
    買受人對出賣人又有占有之權利，故應認為次買受人對出賣
    人有合法占有權源，成立占有連鎖，不構成無權占有（見王
    澤鑑教授著，民法物權第一冊：通則．所有權，第174頁，
    2001年修訂版）。但本件應屬於二重買賣之情形，而與學說
    上所稱「占有連鎖」者不同：蓋訴外人楊泉出賣系爭土地予
    訴外人陳禮廷後，雖未移轉所有權登記，然楊泉之繼承人復
    將系爭土地出賣予本件被上訴人並辦理所有權移轉登記，則
    上訴人雖因楊泉、陳禮廷等人連續多次買賣行為而得對楊泉
    之繼承人主張占有連鎖，但該等基於連續債之關係的占有仍
    具有相對性，並不具備絕對物權之對世效，因此上訴人不得
    據以對抗債之關係以外之第三人即被上訴人。是上訴人此部
    分所辯，並不足取。
  4.上訴人另辯稱：依「後手權利不得優於前手」之法理，上訴
    人仍得以對抗訴外人楊泉之繼承人的事由對抗被上訴人云云
    。按舊日拉丁法諺固有謂：「任何人不得以大於其自己所有
    之權利，讓與他人」、「余不能較讓與余權利之前手立於更
    有利之地」，而我國民法第118條第1項、第299條第1項規定
    亦均合乎上開法諺之旨趣，以保護靜的交易安全；惟時至今
    日，交易頻繁，為保護動的交易安全起見，遂有民法第948
    條、第801條善意取得之規定（見鄭玉波教授著，法諺(一)，
    第52、86頁，73年初版）。又依我國土地法第43條規定：「
    本法所為之登記，有絕對效力。」而我國實務上均認為此項
    規定係為保護第三人起見，將登記事項賦予絕對真正公信力
    ，使第三人信賴登記而取得權利時，不因登記原因之無效或
    撤銷而被追奪，以維護交易安全（最高法院43年台上字第
    323號判例意旨參照）。是據此足見為因應社會經濟活動之
    需要，上開法諺於現代社會之適用並非毫無限制。從而訴外
    人楊泉之繼承人雖應繼承楊泉與訴外人陳禮廷間就系爭土地
    買賣契約之權利義務關係，而負有移轉所有權登記予陳禮廷
    或其繼承人之義務；惟楊泉之繼承人既出賣系爭土地予被上
    訴人，則被上訴人信賴系爭土地登記而取得所有權時，依土
    地法第43條規定當然享有完整物上權利，而不問其權利之取
    得是否優於其前手即楊泉之繼承人，從而上訴人自不得以其
    對抗楊泉繼承人之事由對抗被上訴人。是上訴人此部分所辯
    ，並不可採。
  5.此外被上訴人向訴外人楊泉之繼承人楊連盛等人買受系爭土
    地時，雖於買賣契約第九條約定楊連盛等人以現況將系爭土
    地點交予被上訴人，並於第四條約定楊連盛等人須協助被上
    訴人清除地上物，固有買賣契約影本可稽（見本院卷第38至
    42頁）。但據此僅足以證明被上訴人於買受系爭土地時，知
    悉系爭土地遭第三人占有，但不足以證明被上訴人為惡意承
    買人，亦即不能證明被上訴人知悉標的物上有合法之債權關
    係存在，因此不能證明被上訴人同意上訴人占有系爭土地。
    又單純沈默並非意思表示，且衡諸一般社會常情，亦無將土
    地所有人之沈默視為同意建物占有人使用土地之習慣，因此
    被上訴人雖未及時向上訴人主張權利，但據此尚不足以證明
    被上訴人默示同意上訴人占有系爭土地。
  6.另按土地及其土地上之房屋同屬一人所有，而僅將土地或僅
    將房屋所有權讓與他人，或將土地及房屋同時或先後讓與相
    異之人時，土地受讓人或房屋受讓人與讓與人間或房屋受讓
    人與土地受讓人間，推定在房屋得使用期限內，有租賃關係
    ；其期限不受第449條第1項規定之限制，民法第425條之1第
    1項固有明文。惟必須土地及其土地上之房屋同屬一人所有
    ，而僅將土地或僅將房屋所有權讓與他人，或將土地及房屋
    同時或先後讓與相異之人之情形，始有上開規定之適用。例
    外情形於房屋所有權人原有合法使用坐落土地之所有權及地
    上權，而僅將房屋所有權或僅將土地所有權或地上權之全部
    或一部讓與他人，或將土地所有權或地上權及房屋所有權同
    時或先後讓與相異之人時，亦可類推適用（最高法院93年台
    上字第1328號判決意旨參照）。經查系爭土地於86年間登記
    所有人名義仍為訴外人楊泉，嗣於88年3月16日始登記為訴
    外人即繼承人楊光輝等人共有，至於訴外人許玉輝與唐金漢
    則均未曾登記為所有人，有台北市松山地政事務所土地異動
    索引資料可按（見原審卷第32頁）。則上訴人辯稱系爭建物
    係由訴外人許玉輝出資興建後，連同坐落基地一併出售予訴
    外人唐金漢，且由上訴人於48年1月1日向唐金漢購買系爭建
    物及土地云云縱然屬實，亦即許玉輝與唐金漢縱使曾先後為
    系爭建物所有人，惟許玉輝與唐金漢既未曾取得系爭土地所
    有權，故系爭土地與建物自始未曾同屬於一人所有，自無民
    法第425條之1第1項規定之適用。而上訴人復未舉證證明許
    玉輝與唐金漢就系爭土地有合法使用權源，從而許玉輝與唐
    金漢縱使先後將系爭建物所有權讓與唐金漢與上訴人，亦無
    從類推適用上開規定，上訴人自無從主張就系爭土地有租賃
    權存在。
  7.上訴人雖又提出42年台北市稅捐稽徵處房捐查定通知書及繳
    費單據、台北市自來水事業處自來水裝置紀錄表及地價稅稅
    單、台北市政府工務局臨時建築物使用執照、營造執照申請
    書等影本為證（見原審卷第31、49、51、52、117、332至
    345頁）。惟依台北市工務局臨時建築物使用執照、營造執
    照申請書內容所示，並無基地之原所有人楊泉所出具同意書
    ，且營造執照與使用執照僅為行政主管機關為實施建築管理
    措施而核發之文書，並不足以證明上訴人占有系爭土地有正
    當權源。至於上訴人雖代繳系爭土地地價稅款及申請裝設系
    爭建物之水電，惟該等行為之可能原因多端，據此僅足以證
    明上訴人繳納該等稅捐及水電費用，但不足以證明原土地所
    有人楊泉同意上訴人占有系爭土地。是上訴人所辯，均不足
    採。
  (三)被上訴人得請求上訴人返還相當於租金之不當得利：
  1.按無法律上之原因而受利益，致他人受損害者，應返還其利
    益。民法第179條定有明文；而所得請求返還之範圍，應以
    對方所受之利益為度，故無權占有他人房屋，可能獲得相當
    於租金之利益，應屬社會通常之觀念。又城市地方房屋之租
    金，以不超過土地及其建築物申報總價年息10%為限，而租
    用基地建築房屋並有準用，亦為土地法第105條、第97條第1
    項所明定。而所謂土地之總價額，係指土地所有人依土地法
    申報之地價即法定地價，此於平均地權條例施行地區，係指
    地政機關舉辦規定地價或重新規定地價時，土地所有人在公
    告申報期間內自行申報之地價，而建築物價額則依該管縣、
    市地政機關估定之價額，土地法施行法第25條、土地法第
    148條、平均地權條例第16條分別定有明文。又所謂年息10
    ％為限，乃指基地租金之最高限額而言，並非必須照申報價
    額年息10％計算之，且尚須斟酌基地之位置，工商繁榮程度
    、使用人利用基地之經濟價值、所受利益、彼等關係及社會
    感情等情事，以為決定。
  2.經查上訴人占有系爭土地，無法律上之原因而受利益，致被
    上訴人受有相當於租金之損害，是被上訴人請求上訴人返還
    其利益，應屬有據。而系爭土地坐落台北市中正區，屬城市
    地方土地，其於93年度1月申報地價每平方公尺為4萬8,960
    元，且位於台北市中正區商業繁榮之市區，臨接和平西路、
    杭州南路，鄰近捷運古亭站、中正紀念堂、南門市場、中正
    國中、台灣師範大學等學校，生活機能健全，有系爭土地登
    記謄本及現場附近照片等在卷可憑（見原審卷第434至438頁
    ）。則本院審酌系爭土地繁榮狀況及上訴人占用系爭土地等
    情狀，認為上訴人無權占有系爭土地所得利益，以申報地價
    年息6％計算為適當，並分別計算被上訴人得請求相當於租
    金之不當得利如下：
  (1)上訴人自95年1月17日起至95年6月16日止，共獲得不當得利
    12萬5,020元（計算式：4萬8,960元×102.14平方公尺×6％
    ÷12×5＝12萬5,020元，元以下四捨五入）。
  (2)自95年6月17日起至返還系爭土地止，應按月返還25,004 元
    （計算式：4萬8,960元×102.14平方公尺×6％÷12＝2萬
    5,004元，元以下四捨五入）。
  (四)被上訴人並未濫用權利：
  1.按民法第148條係規定行使權利，不得以損害他人為主要目
    的，若當事人行使權利，雖足使他人喪失利益，而茍非以損
    害他人為主要目的，即不在該條所定範圍內。至於權利之行
    使，是否以損害他人為主要目的，應就權利人因權利行使所
    能取得之利益，與他人及國家社會因其權利行使所受之損失
    ，比較衡量以定之。倘其權利之行使，自己所得利益極少，
    而他人及國家社會所受之損失甚大者，非不得視為以損害他
    人為主要目的，此乃權利社會化之基本內涵所必然之解釋（
    最高法院45年台上字第105號、71年台上字第737號判例意旨
    參照）。
  2.經查系爭土地狹窄，面積僅為261平方公尺，其縱深僅為420
    公分，依目前之建築法規無法定出其建築線，因此被上訴人
    無法單獨就系爭土地申請建造執照。而被上訴人與系爭土地
    共有人陳同公司於95年1月17日取得系爭土地所有權後，於
    95年4月21日依「台北市畸零地使用規則」規定，向台北市
    政府工務局申請擬以系爭土地與鄰地即台北市○○區○○段
    2小段44、51等三筆土地合併同地段41、43、50、52等四筆
    土地，其中第43地號土地為上訴人所有，第41地號土地則為
    上訴人向訴外人財政部國有財產局北區辦事處所承租。又上
    訴人自48年間起即占有系爭建物，目前則由上訴人之子即訴
    外人林崇榮占有系爭土地經營「五泰文具材料有限公司」，
    為兩造所不爭執。則據此足證系爭建物老舊，價值不高，被
    上訴人訴請上訴人拆除之，對上訴人之損害並非甚巨；而被
    上訴人行使權利以拆除系爭建物，並向主管機關申請與相鄰
    土地合併使用，所得利益甚巨，同時便於都市土地更新，亦
    有利於國家社會經濟，顯非以損害他人為主要目的，並無適
    用民法第148條規定之餘地。上訴人雖辯稱：就使用經濟價
    值而言，系爭土地應與43地號及41地號土地合併使用，方能
    創造最大之經濟價值云云，並不足採。
五、綜上所述，被上訴人依民法第767條、第179條規定，請求上
    訴人拆除系爭建物，並返還系爭土地如附圖所示Ａ部分予被
    上訴人及共有人陳同公司，且上訴人應給付被上訴人12萬
    5,020元及自95年6月17日起至返還系爭土地之日止，按月給
    付被上訴人2萬5,004元，為有理由，應予准許。原審判決上
    訴人敗訴，核無違誤。上訴意旨仍執陳詞，求予廢棄改判，
    為無理由，應予駁回上訴。
六、因本件事證已臻明確，兩造其餘主張、陳述及所提之證據，
    經本院審酌後認與判決結果不生影響，爰不逐一論列，附此
    敘明。
七、據上論結，本件上訴為無理由。依民事訴訟法第449條第1項
    、第78條，判決如主文。
中    華    民    國    97    年    9     月    23    日
                  民事第七庭
                        審判長法  官  鄭三源
                              法  官  呂太郎
                              法  官  邱  琦
正本係照原本作成。
如不服本判決，應於收受送達後20日內向本院提出上訴書狀，其
未表明上訴理由者，應於提出上訴後20日內向本院補提理由書狀
（均須按他造當事人之人數附繕本）上訴時應提出委任律師或具
有律師資格之人之委任狀；委任有律師資格者，另應附具律師資
格證書及釋明委任人與受任人有民事訴訟法第466條之1第1項但
書或第2項（詳附註）所定關係之釋明文書影本。
中    華    民    國    97    年    9     月    23    日
                              書記官  廖艷莉
附註：
民事訴訟法第466條之1（第1項、第2項）：
對於第二審判決上訴，上訴人應委任律師為訴訟代理人。但上訴
人或其他法定代理人具有律師資格者，不在此限。
上訴人之配偶、三親等內之血親、二親等內之姻親，或上訴人為
法人、中央或地方機關時，其所屬專任人員具有律師資格並經法
院認為適當者，亦得為第三審訴訟代理人。


司法院資訊處製作；財團法人民間司法改革基金會備份。
